【裁判字號】    98,訴,2087
【裁判日期】    990730
【裁判案由】    給付租金
【裁判全文】
臺灣桃園地方法院民事判決              98年度訴字第2087號
原      告  乙○○
被      告  甲○○
訴訟代理人  李權宸律師
複  代理人  丙○○
上列當事人間請求給付租金事件，本院於民國99年7 月5 日言詞
辯論終結，判決如下：
    主  文
被告應給付原告新臺幣貳佰壹拾萬伍仟陸佰元及其中新臺幣伍拾
貳萬陸仟肆佰元自民國九十八年九月十五日起至清償日止，按週
年利率百分之五計算之利息；其中新臺幣壹佰伍拾柒萬玖仟貳佰
元自民國九十八年九月十九日起至清償日止，按週年利率百分之
五計算之利息。
原告其餘之訴駁回。
訴訟費用由被告負擔。
反訴原告之訴及假執行之聲請均駁回。
反訴訴訟費用由反訴原告負擔。
    事  實  及  理  由
壹、本訴部分
甲、原告起訴主張，被告前向原告承租坐落桃園縣龜山鄉○○段
    第494 地號土地（下稱系爭土地）及其上之建物，約定每月
    租金新臺幣（下同）131,600 元，並訂有土地租賃契約（下
    稱系爭租約）。詎被告積欠原告民國96年4 月份及98年5 月
    起至98年8 月止，合計5 個月之租金未為給付，已違反系爭
    租約之約定，原告除得請求被告給付此部分之租金外，並得
    向被告請求相當於1 年份租金之違約金，合計被告應給付原
    告2,237,200 元（計算式131,600 ×17個月＝2,237,200 元
    ）。屢經催討，被告均置之不理，為此爰依系爭租約之法律
    關係，提起本件訴訟等語。並為訴之聲明：被告應給付原告
    2,237,200 元及自98年9 月15日起至清償日止，按年息5%計
    算之利息。
    對被告抗辯所為之陳述略以：原告所有之系爭土地為袋地，
    對外不易通行，被告並曾請民宇測量事務所測量後，於96年
    12月20日繪製實測圖，故被告對系爭土地及其上建物之使用
    範圍於簽定系爭租約時已知之甚詳。且被告因占用系爭土地
    之鄰地即與系爭土地同段之第496 地號土地（下稱496 地號
    土地），而與該鄰地所有人即訴外人林文呈發生糾紛，與原
    告無關，原告也曾託親友與訴外人林文呈溝通協調無效等語
    。
乙、被告則以：兩造於97年10月22日簽定系爭租約，租賃期間自
    97年11月1 日起至102 年10月31日止，其中第8 條約定：「
    乙方（即被告）於租賃甲方（即原告）土地期間，土地若發
    生任何糾紛者概由甲方負責理清，與乙方無涉。」而被告已
    早於94年12月16日即將系爭土地及其上建物以訴外人根固租
    賃有限公司（下稱根固公司）名義出租予訴外人強訊郵通股
    份有限公司（下稱強訊公司）使用，並訂有廠房租賃契約。
    詎料系爭土地上之建物有部分占用訴外人林文呈所有之496
    地號土地，而訴外人林文呈又不讓訴外人強訊公司使用496
    地號土地為出入之通道。被告曾委請律師於98年2 月27日發
    函請原告就上述通道問題妥為處理，惟原告均置之不理，被
    告已逕以上開函文為解除系爭租約意思表示之通知，故本件
    原告之請求為無理由等語，資為抗辯。並為答辯聲明：駁回
    原告之訴。
丙、得心證之理由
一、按訴狀送達後，原告不得將原訴變更或追加他訴。但擴張或
    減縮應受判決事項之聲明者，不在此限，民事訴訟法第255
    條第1 項第3 款定有明文。經查，本件原告起訴時，訴之聲
    明中利息之部分，初為請求自支付命令送達被告翌日起至清
    償日止，按週年利率5%計算之利息；嗣於訴狀繕本送達被告
    後，原告就此利息之部分不變更其訴訟標的而擴張為自98年
    9 月15日起算，核原告此部分所為訴之變更，顯屬擴張應受
    判決事項之聲明，揆諸上揭法律規定，應予准許，此先敘明
    。
二、經查，原告為系爭土地之所有權人，被告為訴外人根固公司
    之實際負責人，而訴外人根固公司前於92年12月5 日即向原
    告承租系爭土地及其上建物，租賃期間自92年11月1 日起至
    97年10月31日止；又被告嗣以自己名義向原告承租系爭土地
    及其上建物並訂立系爭租約，租賃期間自97年11月1 日起至
    102 年10月31日止，每月租金131,600 元，並訂有系爭租約
    ；另被告並未給付原告98年5 月起至98年8 月止，合計5 個
    月之租金；再系爭土地為袋地，且其上之建物有部分占用鄰
    地即訴外人林文呈所有之496 地號土地等事實，有土地租賃
    契約書2 份、土地登記謄本1 份、測量圖1 紙附卷可稽（均
    為影本，見臺灣士林地方法院98年度訴字第1296號卷第11頁
    至第13頁、第15頁、第31頁至第32頁，本件係上開法院移轉
    管轄前來；本院卷第13頁至第15頁、第17頁、第27頁、第65
    頁、第66頁），並為兩造所不爭執，已足信為真實。
三、按「乙方（即被告）於租賃甲方（即原告）土地期間，土地
    若發生任何糾紛者概由甲方負責理清，與乙方無涉。」系爭
    租約第8 條固有明文約定。然查，本件被告自承其前係以訴
    外人根固公司之名義向原告承租系爭土地，是被告承租使用
    系爭土地自已有相當時日；參以原告所主張系爭土地上之建
    物係再前向其租賃系爭土地之訴外人賴萬傳所建造，而訴外
    人賴萬傳與被告有合夥關係之情，並為被告所不否認（見本
    院99年7 月5 日言詞辯論筆錄，本院卷第110 頁背面），則
    系爭土地上之建物是否有部分坐落他人所有之土地上，被告
    早已知之甚稔；甚且訴外人賴萬傳與被告間既有合夥關係或
    其他契約之合作關係，系爭土地上之建物即可認為屬被告與
    訴外人賴萬傳所建造，則該建物苟占有訴外人林文呈所有之
    496 地號土地，被告本身已難辭其咎，若再得以此為由，而
    於租賃系爭土地數年後，主張原告違反系爭租約之約定，實
    有違反誠實信用原則。故依誠信原則解釋系爭租約第8 條之
    內容，應認系爭土地上之建物因占用他人土地所生之糾紛，
    非屬可依此條約定，責由原告負責理清之範圍。況被告為實
    際負責人之訴外人根固公司前曾向訴外人林文呈承租496 地
    號土地及其上建物，租賃期間自92年11月1 日起至97年10月
    31日止，與訴外人根固公司向原告承租系爭土地之期間大致
    閜同，嗣訴外人林文呈於租期屆滿後，不願續租，並主張訴
    外人根固公司租期屆滿後拒絕搬遷而向本院訴請訴外人根固
    公司返還土地及建物並給付相當於租金之不當得利，其後於
    本院98年度重訴字第6 號審理中雙方成立訴訟上和解等事實
    ，業據本院依職權調閱上開訴訟事件卷宗查核無誤。亦可見
    被告明知與訴外人林文呈未能繼續承租496 地號土地，糾紛
    必然時，仍貿然與原告簽立系爭租約之情；則即使訴外人根
    固公司因此與訴外人林文呈發生無權占有或通行權之爭執時
    ，亦應認為依誠信原則解釋系爭租約第8 條之內容，此部分
    之糾紛不應責由原告負責。
四、基上所陳，被告既不能主張原告依系爭租約第8 條之約定應
    解決系爭土地上之建物無權占有訴外人林文呈所有496 地號
    土地之問題，則原告就此即無違反系爭租約之處，亦即本件
    不能認為被告已取得解除系爭租約之權利，則被告抗辯稱系
    爭租約已經其於98年2 月27日發函解除之部分，自不生解除
    契約之效力。
五、按「租金：每月壹拾參萬壹仟陸佰元整，乙方（即被告）不
    得藉任理由拖延或拒納。每年應繳納月租半年份，開立六張
    期票依序每月到期乙張。」、「乙方若有違約情事，致損害
    甲方（即原告）之權益時，甲方得收回土地沒入建物並解除
    契約，並得向乙方請求租金乙年作為違約金。」系爭租約第
    4 條、第5 條有明文約定（見本院卷第14頁）。本件被告既
    未給付原告98年5 月至98年8 月共4 個月之租金，顯已違約
    ，則原告依上開約定，請求被告給付未付之租金及相當於1
    年份租金之違約金共2,105,600 元（每月131,600 元×合計
    16個月＝2,105,600 元），洵屬有據。至原告所請求被告給
    付之96年4 月份之租金部分，經查，當時向原告承租系爭土
    地及其上建物者為訴外人根固公司，雖被告自承其係訴外人
    根固公司之實際負責人，然負責人僅係公司之法定代理人，
    向原告承租者仍為訴外人根固公司而非被告個人，故此部分
    之租金，原告向被告請求給付，核屬無據，不應准許。
六、末按給付有確定期限者，債務人自期限屆滿時起，負遲延責
    任。給付無確定期限者，債務人於債權人得請求給付時，經
    其催告而未為給付，自受催告時起，負遲延責任。其經債權
    人起訴而送達訴狀，或依督促程序送達支付命令，或為其他
    相類之行為者，與催告有同一之效力；遲延之債務，以支付
    金錢為標的者，債權人得請求依法定利率計算之遲延利息；
    應付利息之債務，其利率未經約定，亦無法律可據者，週年
    利率為5%，民法第229 條第1 項、第2 項、第233 條第1 項
    前段、第203 條分別定有明文。經查，依前述系爭租約第4
    條之約定，已可推知被告應按月給付當月份之租金，是每月
    份之租金均屬有確定期限之給付者；又係以支付金錢為標的
    ，則本件原告就98年5 月份至98年8 月份租金之部分，併請
    求自98年9 月15日起至清償日止，按年息5%計算之利息，並
    未逾上開法律規定之範圍，自屬可採。至原告請求違約金之
    部分，因未約定給付之確定期限，則此部分原告所併請求之
    利息，自應以本件支付命令送達被告翌日即98年9 月19日（
    見臺灣士林地方法院98年度訴字第1296號卷第45頁送達證書
    所載）起至清償日止，按年息5%計算，始屬可採，原告就此
    違約金利息之請求，逾上開範圍之部分，即無所據。
七、從而，原告依系爭租約約定之法律關係，請求被告給付原告
    2,105,600 元及其中526,400 元自98年9 月15日起至清償日
    止，按週年利率5%計算之利息；其中1,579,200 元自98年9
    月19日起至清償日止，按週年利率5%計算之利息，為有理由
    ，應予准許。至原告逾上開範圍之請求，則為無理由，應予
    駁回。
八、本件事證已臻明確，兩造其餘攻擊或防禦方法及未經援用之
    證據，經本院斟酌後，認為均不足以影響本判決之結果，自
    無再逐一詳予論駁之必要，併此敘明。
貳、反訴部分
甲、反訴原告起訴除引用本訴部分之陳述外，並主張：反訴原告
    係訴外人根固公司之實際負責人，於94年12月16日以訴外人
    根固公司名義將系爭土地含地上建物轉出租予訴外人強訊公
    司，租賃期間至99年8 月19日止，每月租金481,500 元。而
    因系爭土地上部分建物占用訴外人林文呈所有之496 地號土
    地，致訴外人林文呈於97年11月1 日起禁止反訴原告及訴外
    人強訊公司使用其土地對外連絡，並於同年月25日對反訴原
    告及訴外人強訊公司提起訴訟，反訴原告於98年7 月21日與
    訴外人林文呈於鈞院98年度重訴字第6 號成立訴訟上和解，
    反訴原告總計給付訴外人林文呈32萬元。又因訴外人林文呈
    上開禁止通行之行為，致訴外人強訊公司與反訴原告於98年
    7 月15日起解除與反訴原告之上開租賃契約，反訴原告因此
    喪失98年7 月16日起至99年8 月19日止13個月之租金收入，
    共計6,259,500 元，為此爰依民法第184 條第1 項之規定，
    提起本件訴訟等語。並為訴之聲明：反訴被告應給付反訴原
    告6,579,500 元及其中6,259,500 元自98年7 月16日起至清
    償日止；其中32萬元自98年7 月21日起至清償日止，均按年
    息5%計算之利息。反訴原告並願供擔保，請准宣告假執行。
乙、反訴被告則引用如本訴部分之陳述，並為答辯聲明：駁回反
    訴原告之訴。
丙、得心證之理由
一、按因故意或過失，不法侵害他人之權利者，負損害賠償責任
    。故意以背於善良風俗之方法，加損害於他人者亦同，民法
    第184 條第1 項定有明文。本件反訴原告雖主張反訴被告違
    反系爭租約第8 條之約定，致反訴原告受有上開損害，然反
    訴被告未違反系爭租約第8 條之約定，已於本訴部分認定無
    誤，則反訴原告即使受有其所主張之損害，亦非反訴被告之
    故意或過失之不法侵害行為或故意以何背於善良風俗之方法
    所導致，是反訴原告請求反訴被告賠償，核與上揭法律規定
    之要件有所未合，不應准許。
二、從而，反訴原告依侵權行為之法律關係，請求反訴被告給付
    反訴原告6,579,500 元及其中6,259,500 元自98年7 月16日
    起至清償日止；其中32萬元自98年7 月21日起至清償日止，
    均按年息5%計算之利息，為無理由，應予駁回。
三、本件反訴之事證已臻明確，兩造其餘攻擊或防禦方法及未經
    援用之證據，經本院斟酌後，認為均不足以影響本判決之結
    果，自無再逐一詳予論駁之必要，併此敘明。
四、本件反訴原告之訴既經駁回，其假執行之聲請已失所附麗，
    應併駁回之。
據上論結，本件原告之訴為一部有理由，一部無理由，反訴原告
之訴為無理由，依民事訴訟法第78條、第79條，判決如主文。
中    華    民    國    99    年    7     月    30    日
              民事第二庭    法  官  張震武
以上正本係照原本作成
如對本判決上訴，須於判決送達後20日內向本院提出上訴狀
中    華    民    國    99    年    7     月    30    日
                            書記官  顏伯儒

司法院資訊處製作；財團法人民間司法改革基金會備份。
